【裁判字號】    89,台上,4354
【裁判日期】    890721
【裁判案由】    業務侵占
【裁判全文】
最高法院刑事判決                              八十九年度台上字第四三五四號
    上  訴  人  乙○○
    選任辯護人  陳昆明
                陳昆和
    上  訴  人  甲○○
右上訴人等因業務侵占案件，不服臺灣高等法院臺南分院，中華民國八十九年四月五
日第二審判決（八十七年度上訴字第九六九號，起訴案號：臺灣臺南地方法院檢察署
八十五年度偵字第七九六六號、第七九七二號、第八七三三號、第一二三三九號、第
一二四二四號、八十六年度偵字第四六五一號），提起上訴，本院判決如左：
    主  文
上訴駁回。
    理  由
一、乙○○部分：
按刑事訴訟法第三百七十七條規定，上訴於第三審法院，非以判決違背法令為理由，
不得為之。是提起第三審上訴，應以原判決違背法令為理由，係屬法定要件。如果上
訴理由狀並未依據卷內訴訟資料，具體指摘原判決不適用何種法則或如何適用不當，
或所指摘原判決違法情事，顯與法律規定得為第三審上訴理由之違法情形，不相適合
時，均應認其上訴為違背法律上之程式，予以駁回。本件原判決撤銷第一審判決關於
上訴人乙○○部分，改判依行使偽造私文書、業務侵占之牽連犯，從一重論處乙○○
意圖為自己不法之所有，而侵占對於業務上所持有之物罪刑（處有期徒刑一年六月）
。乙○○上訴意旨略稱：原審共同被告王其春雖數度否認曾在上載：「收訖林明華大
德償還新臺幣（下同）一千一百萬元無誤」之收據上蓋用「釋深鏡」及「赤山龍湖巖
」之印文，惟原審於民國八十八年八月十八日訊問王其春：「一千一百萬元收據是否
你請乙○○寫的而由你蓋章﹖」、「你有無收到一千一百萬元﹖」、「沒有收到一千
一百萬元，為何寫收據給人家﹖」，王其春當庭依序答稱：「對的」、「沒有」、「
時間太久了」，可見乙○○辯稱：「印章是王其春自己蓋的」，絕非虛言，否則王其
春不會坦承自己蓋章之事，原審對此有利於乙○○之證據不予採納，未說明理由，顯
有判決不備理由及與卷內資料矛盾之違法。再者上開收據是否由王其春親自蓋章，可
藉由鑑定該收據上有無王其春掌紋之方式證明，乙○○在原審即聲請送交鑑定，惟原
審在法務部調查局函覆：「由於紙張上採取潛伏指紋有污染其上字跡之虞」，而將證
物檢還後，即未再囑託鑑定，顯未盡調查能事。又由王其春坦承在該收據上蓋章乙事
，可知王其春有收到或知悉上訴人甲○○還款一千一百萬元之事，其事後否認，顯為
陷乙○○於不利。況甲○○、孫秀分別供稱：「一千一百萬元於八十五年五月一日匯
給乙○○後向孫秀說，孫秀要我向乙○○索取收據，因此我才向乙○○要收據，約兩
日後拿到收據，給孫秀看，孫秀告訴我說收據不是王其春的筆跡」、「我看到甲○○
拿到的收據，不是王其春親筆寫的，即向王其春提及此事，王其春一直向我抱怨乙○
○未將還款交給他」，如若實在，則王其春在八十五年五月中旬以前即應知悉甲○○
已於八十五年五月一日還款一千一百萬元，而乙○○竟有盜蓋印章、偽造收據交付，
得款郤未轉交之事，王其春此時對乙○○是如何感想，豈會於八十五年五月十四日、
同年六月十日書具之「公告」或「聲明啟事」內，上載：「一、本巖住眾未知何人冒
用赤山龍湖巖名義向高雄司法機關控告李居士忻芳、黃居士慶彬。二、本巖存款一切
在常住名下，經查虧空一事並非事實，本巖對兩位居士所受遭遇非常抱歉」、「乙○
○謹守分寸，對本寺人事，財務糾紛均無牽涉，敬希各界勿再誣衊、詆譭」，為乙○
○澄清，原審就上述有利於乙○○之「公告」、「啟事」棄置不論，又未說明不予採
納之理由，顯有判決不備理由之違法。又甲○○既指證匯入乙○○帳戶之一千一百萬
元係匯還赤山龍湖巖之欠款，但在與乙○○之民事訴訟事件中，郤又主張以其積欠乙
○○之六百萬元借款與乙○○侵占之該一千一百萬元抵銷，其中矛盾與利害關係糾葛
，疑竇重重云云。
惟查原判決依憑甲○○、原審共同被告孫秀、證人蔡秀英、林俊良之供述、原審共同
被告王其春在第一審法院八十七年三月四日調查時之供述、卷附甲○○書立之承諾書
影本、切結書影本、甲○○以其岳父陳家寶名義匯款一千一百萬元予乙○○之匯款申
請書影本、具名赤山龍湖巖管理人王其春、住持深鏡，上載「收訖林明華大德償還一
千一百萬元正無誤」之收據、臺灣臺南地方法院八十六度新簡字第二四七號宣示判決
筆錄暨判決要旨稿影本、甲○○提出之支票存根影本三紙等證據資料，認定乙○○有
其事實欄所載之行使偽造私文書（及業務侵占）犯行，已於理由內詳敘其調查證據之
結果及取捨證據認定之理由。並就乙○○否認犯罪之辯解，認非可採，予以指駁。另
以：「本件果如乙○○所供甲○○（即林明華）匯還一千一百萬元為其與甲○○私下
借款，即無由赤山龍湖巖王其春立據之理，顯見上開收據非由王其春授意乙○○書寫
。再參以該一千一百萬元係匯入乙○○私人帳戶，收據又係由乙○○親筆書寫，並直
接交付予甲○○，均未見王其春參與，而該收據字數不多，王其春實無必要委由乙○
○代寫，縱欲委任代寫，亦無捨（原判決誤載為『拾』）棄自行簽名，併委乙○○代
簽之理。何況共同被告孫秀就此證稱：『甲○○事後告知我，伊曾於八十五年五月一
日還款一千一百萬元予赤山龍湖巖，以歸還我先前所侵用之款項，但是伊在乙○○要
求下將該款全數電匯入乙○○私人帳戶內，甲○○並曾提示乙○○所交付，蓋有公印
及王其春私章之收款收據，當時我檢視後，即發現收據並非王其春之筆跡。在甲○○
告知我還款一千一百萬元之事實後，我即曾向住持王其春求證，惟王其春向我表示伊
未曾開立過該收款收據，亦不知有甲○○還款之事，直到八十五年八月初王其春中風
前，仍多次向我抱怨乙○○仍未將甲○○還款之情事告知，也未將款項歸還予龍湖巖
』」，說明王其春在第一審法院八十七年三月四日調查中所為之供述，應屬可信，該
收據顯係乙○○冒名偽造，就形式上觀察，原判決並無理由不備及未盡調查能事等違
背法令之情形。雖王其春在原審八十八年八月十八日調查時，曾供承系爭一千一百萬
元收據是伊請乙○○書寫後由伊蓋章（見原審卷第二冊第一○五頁），惟其在同次調
查期日復供稱：「一千一百萬元收據不是我寫的，印章是我的，但我的印章是放在抽
屜任何人都可以拿到」（見原審卷第二冊第一○三頁背面），此外在第一審法院調查
、原審其他調查期日及審判期日，更一再供稱並未央請乙○○代寫該紙收據，其上印
文亦非伊所蓋（見第一審卷第一一五頁、原審卷第二冊第四四頁、第一五三頁、第二
三三頁背面），原審參酌調查證據之結果，採納王其春於第一審法院八十七年三月四
日調查中之供述（見第一審卷第一一五頁），核屬事實審法院採證認事自由判斷職權
之適法行使，且於證據法則無違，不容任指為違法，至於原判決不採納王其春上開有
利於乙○○之供述，雖未於理由內加以說明，惟法院就同一人前後彼此不能相容之供
述，採取其中一部分時，即當然有排除其他部分之意，此乃法院取捨證據法理上之當
然結果，縱僅於判決理由內說明採納某部分證言，而未敘及捨棄他部分證言，此於判
決本旨並無影響，自難認係不備理由，上訴意旨指摘原判決不採納王其春前開有利之
供述，竟未說明理由為理由不備，顯屬誤會。再者原審受命法官訊問甲○○：「收據
原本有無交給王其春看過﹖」，林萬卷雖答稱：「沒有」，但同時供稱：「原審（指
第一審）法官有拿給他看過」（見原審卷第五六頁），而核閱第一審八十七年三月四
日訊問筆錄，又確有法官提示該紙收據予王其春辨視其上簽名及印文之記載（見第一
審卷第一一四頁背面），則該紙收據既曾經由提示供王其春辨認之方式遭王其春碰觸
，其上即令驗得王其春之指印、掌紋，亦無從證明其上之「釋深鏡」、「赤山龍湖巖
」印文係王其春親蓋，原審就乙○○聲請鑑定上開收據上是否留有王其春之手掌紋乙
事，未予調查，又未認無調查之必要，以裁定駁回，或於判決理由內予以說明，其踐
行之程序，雖不無瑕疵，惟上開證據縱予調查，亦無從動搖原判決就犯罪事實之認定
，自於判決顯無影響，依刑事訴訟法第三百八十條規定，仍不得執為第三審上訴之適
法理由。又甲○○在原審已供證伊並未持交系爭收據原本予王其春閱覽（見原審卷第
五六頁），王其春在未親眼目睹該紙偽造收據之情況下，原即無法確定乙○○是否有
前開偽造收據之行為，而乙○○既坦承王其春當時正委請其辦理赤山龍湖巖整建計劃
（見偵一二三三九號卷第二六頁），則王其春對乙○○自是信任有加，況且孫秀於八
十五年一月二十六日在蔡秀英住處將其管理之赤山龍湖巖財產移交予王其春時，王其
春即發現短少五千三百八十萬元，因上開款項係孫秀擅自挪用借予甲○○，乃由甲○
○簽立承諾書，承諾分期攤還，復經蔡秀英、王其春、孫秀、甲○○、林俊良供證在
卷（見同上卷第四二、四三頁、第五六至六十頁、第七一頁、七二頁、法務部調查局
臺南縣調查站卷八十五年六月六日王其春調查筆錄），足認王其春於八十五年五月十
四日書具之公告內記載：「本巖存款一切在常住名下，經查虧空一事，並非事實」，
顯與事實不符；而該公告所載：「一、本巖住眾未知何人冒用赤山龍湖巖名義向高雄
司法機關控告李居士忻芳、黃居士慶彬。二、本巖對兩位居士所受遭遇非常抱歉，兩
居士非常憤怒，決定提起誣告及妨害名譽之告訴。三、本巖一再發生類此事件，有損
本巖清譽，為整頓內部秩序起見，希望有犯此錯誤之人，能及時自首，否則一經查出
，立即遷單，不得異議。」，復祇在呼籲冒用赤山龍湖巖名義對乙○○、李忻芳提出
告訴者，能適可而止，否則一經查出即請其出巖，此既非針對乙○○有無偽造系爭收
據而發，即非對乙○○必然有利，自無庸於判決內一一說明。另王其春於八十五年六
月十日出具之聲明啟事內記載：「本龍湖巖曾委任絃亨有限公司對外公關、文宣、建
築及設施規劃，並監督執行，謹此鄭重聲明絃亨公司及乙○○謹守分寸，對本寺人事
，財務糾紛均無牽涉，敬希各界勿再誣衊、詆譭」，亦僅泛稱乙○○未涉入赤山龍湖
巖內部之人事、財務糾紛，並不能證明系爭收據乃王其春請乙○○代寫，據此仍不得
為有利於乙○○之認定，原判決對此未必有利於乙○○之證據，未予一一記載，自非
理由不備。末查林陳金枝（即甲○○之妻）在乙○○訴請其給付票款之民事訴訟事件
中，係以乙○○侵占伊匯還予赤山龍湖巖之欠款一千一百萬元為由，主張抵銷（見原
審卷第八七、八八頁），此與甲○○在本案之供述合，乙○○上訴意旨未具體說明
甲○○之供述有何瑕疵，徒以其與甲○○有另案民事訟爭，本案疑竇重重云云，指摘
原判決違背法令，顯未依據卷內資料而為主張，自非適法之第三審上訴理由。乙○○
上訴意旨置原判決理由內已詳予說明之事項於不顧，對於原審採證認事之職權行使，
究竟如何違背法令，並未依據卷內訴訟資料為具體之指摘，仍執陳詞，空言否認犯罪
，再為單純之事實上爭執。又徒憑己見，漫指原判決不備理由及調查職責未盡，均非
適法之第三審上訴理由，乙○○關於行使偽造私文書部分之上訴，違背法律上之程式
，應予駁回。至於乙○○牽連犯之業務侵占部分，原審係依刑法第三百三十六條第二
項業務侵占罪論處，核屬刑事訴訟法第三百七十六條第三款之案件，而本案復係於刑
事訴訟法第三百七十六條於八十四年十月二十日修正公布，同（十）月二十二日生效
後之八十六年五月一日始繫屬於第一審法院，其牽連犯之行使偽造私文書部分之上訴
，既不合法，本院自無從就牽連犯之業務侵占部分，併為實體上審理，依刑事訴訟法
第三百七十六條第三款規定，此部分既經第二審判決，自不得上訴於第三審法院，乙
○○復提起上訴，顯非適法，應併予駁回。本院為法律審，其提出聲明啟事（影本）
等件，無從審酌。
二、甲○○部分：
按刑法第三百三十五條、第三百三十六條第二項之侵占罪，經第二審判決者，不得上
訴於第三審法院，刑事訴訟法第三百七十六條第三款定有明文。原判決論處甲○○共
同連續業務侵占罪刑，核屬刑事訴訟法第三百七十六條第三款之案件，而本案又係於
刑事訴訟法第三百七十六條於八十四年十月二十日修正公布，同（十）月二十二日生
效後之八十六年五月一日始繫屬於第一審法院，揆諸前開說明，該部分既經第二審判
決，自不得上訴於第三審法院，甲○○竟就前開部分提起上訴，顯為法所不許。此部
分上訴於法不合，亦應駁回。
據上論結，應依刑事訴訟法第三百九十五條前段，判決如主文。
中      華      民      國    八十九    年      七      月    二十一    日
                              最高法院刑事第一庭
                                  審判長法官  施  文  仁
                                        法官  張  淳  淙
                                        法官  林  永  茂
                                        法官  蕭  仰  歸
                                        法官  林  秀  夫
      右正本證明與原本無異
                                              書  記  官
中      華      民      國    八十九    年      七      月    二十七    日


司法院資訊處製作；財團法人民間司法改革基金會備份。
